【裁判字號】    95,上,68
【裁判日期】    950628
【裁判案由】    確認優先購買權
【裁判全文】
臺灣高等法院民事判決                    95年度上字第68號
上  訴  人  丙○○
訴訟代理人  羅明宏律師
被 上 訴人  甲○○
            乙○○
共      同
訴訟代理人  林志嵩律師
上列當事人間請求確認優先購買權事件，上訴人對於中華民國94
年11月30日臺灣宜蘭地方法院93年度訴字第 359號第一審判決提
起上訴，本院於95年6月14日言詞辯論終結，判決如下：
    主  文
上訴及追加之訴均駁回。
第二審（含追加之訴）訴訟費用由上訴人負擔。
    事  實  及  理  由
一、按訴之變更追加，非經他造同意，不得為之。但請求之基礎
    事實同一者，不在此限。民事訴訟法第446條第1項、第 255
    條第1項第2款分別定有明文。上訴人起訴時原僅請求確認優
    先承買權存在，嗣於訴訟繫屬中，台灣宜蘭地方法院（以下
    簡稱宜蘭地院）民事執行處於95年 3月10日核發權利移轉證
    書，被上訴人並據以辦妥所有權移轉登記後，上訴人追加上
    訴聲明，請求塗銷被上訴人之所有權移轉登記，均係本於租
    賃契約存在為基礎事實，二訴之原因事實，有其社會事實之
    共通性及關聯性，而就原請求所主張之事實及證據資料，於
    追加之訴得加以利用，且無害於他造當事人程序權之保障，
    自應准許，合先敘明。
二、上訴人起訴主張：
  (一)上訴人與郭鎂、苑佩芬、林石城係合夥關係，由上訴人出
    面於民國82年4月24日與第三人丁○○簽訂租賃契約書（下
    稱系爭契約書），承租坐落宜蘭縣三星鄉○○○段紅柴林小
    段1490-1地號土地（以下簡稱系爭土地）及其餘土地共16筆
    土地及其上之地上物，租賃期間自82年4月25日至97年4月24
    日止，作為砂石洗選場使用，上訴人並於系爭土地上另行搭
    建如原判決附圖（下稱附圖）所示Ｄ部分之鐵皮屋，供作工
    人休息住宿使用，而成立租地建屋之契約關係。相關租金除
    由上訴人自行給付第三人丁○○之部分外，餘由另3 人給付
    給丁○○。嗣因丁○○所有之系爭土地遭法院查封拍賣，由
    被上訴人以新台幣（下同） 790萬元拍定得標，依法上訴人
    有優先承買權，經向宜蘭地院民事執行處具狀聲明行使優先
    承買權後，為被上訴人所否認，使上訴人之私法上權利義務
    關係陷於不安定之狀態，而有即受確認判決之利益，爰依法
    訴請確認上訴人就系爭土地有優先承買權存在。
  (二)訴之追加部分：
    土地法第104 條規定：基地出賣時，地上權人、典權人或承
    租人有依同樣條件優先購買之權。房屋出賣時，基地所有權
    人有依同樣條件優先購買之權。其順序以登記之先後定之。
    前項優先購買權人，於接到出賣通知日後10日內不表示者，
    其優先權視為放棄。出賣人未通知優先購買權人而與第三人
    訂立買賣契約者，其契約不得對抗優先購買權人。所謂「其
    契約不得對抗優先購買權人」，係指該項以買賣為原因而成
    立之物權移轉行為，對於優先購買權人不生效力而言。優先
    購買權人得請求法院確認優先權之存在，及塗銷該項所有權
    移轉之登記，並要求出賣人按照與第三人所約定代價履行移
    轉標的物所有權與優先購買權人之義務。強制執行程序是否
    終結並不影響上訴人行使優先購買權，本件仍有即受確認判
    決之法律上利益。此一優先購買權，在法律上為物權的先買
    權，不僅為雙方之權利義務關係，為形成權之一種，具有對
    世之效力。不僅於當事人之間，可以主張，對於第三人亦得
    主張之。而與土地法第34條之1所規定之共有人優先承買權
    僅有債權效力者不同。宜蘭地院民事執行處（93年執字第
    1974 號）於95年3月10日發給被上訴人系爭土地權利移轉證
    書，被上訴人業於95年3月22日就系爭土地辦妥所有權移轉
    登記，上開移轉所有權之物權行為，對於上訴人不生效力，
    上訴人在同一基礎事實下，追加聲明塗銷被上訴人之所有權
    移轉登記。
  (三)上訴人對原判決不服：
    上訴人於82年 4月24日向丁○○承租包含系爭土地在內共計
    16筆土地及其上之所有地上物，租約內容實為土地承租及租
    地建屋二契約，此由原審參加人林石城所提出之82年 5月15
    日租賃契約，以及同年 5月29日丁○○所出具之同意書，同
    意林石城在系爭土地建築房屋及工作物之設施自明。只不過
    為求省事之便，將2個不同契約訂立在同1個書面而已，相互
    間並不具依存關係，亦即彼此間不發生任何牽連。原法院謂
    上訴人與丁○○簽定之租約，其租賃目的非基於建築房屋使
    用而租用基地云云，有將非屬本件系爭土地之土地租賃契約
    與本件租地建屋契約混成一體，疏未區分之誤。系爭土地標
    示Ｄ部分之鐵皮屋建物乃是水泥底座，內部放有書桌、照明
    檯燈、睡臥用之榻榻米床舖及衣架等物品，其內並排有衣物
    ，而其外觀老舊，足證存在已有相當歲月，當係供人住居使
    用。退步言之，縱依原判決認定附圖所示之鐵皮屋、貨櫃及
    篩選砂石鋼架之地上建物乃作為砂石廠相關設備使用，亦屬
    建築法之建築物，而上訴人與丁○○間之租賃契約真實性，
    為被上訴人所不爭執，自符合土地法第104條第1項規定之租
    地建屋要件，依同條項規定，上訴人當然有優先承買權。
  (四)對被上訴人主張之答辯：
    1.對陞陽砂石股份有限公司（下稱陞陽公司）營業內容之誤
      認部分：
      被上訴人提出陞陽公司及厚陞實業股份有限公司（下稱厚
      陞公司）登記資料，指稱陞陽公司為經營砂石採取加工之
      砂石廠，而厚陞公司為買賣砂石公司云云。但，依被上證
      一經濟部中部辦公室登記資料所示，陞陽公司登記之所營
      事業資料記載包括砂石買賣業務，被上訴人恐為誤認。
    2.對宜蘭地院84年易字第887號刑事判決認定之誤認：
      上開判決只有認定丁○○犯罪時間為民國81年5、6月間，
      至於宜蘭縣政府後來於84年、85年間命回復原狀之行政處
      分，對象乃是針對土地所有人丁○○，上訴人係自82年4
      月24日起才承租系爭土地，非行為人，故無回復原狀之義
      務亦不受該等行政處分之拘束，殊不得據該等行政處分，
      即推論丁○○為實際占有人。
    3.丁○○之證詞部分：
      丁○○已於95年 3月30日本院行準備程序到庭證稱，假扣
      押時之筆錄與其當時之陳述並不相同，其真意為陞陽公司
      係向上訴人購買砂石而非從事砂石場。
    4.承租人係上訴人及原審參加人等4人，並非厚陞公司：
      系爭土地乃上訴人及合夥人林石城、郭鎂、苑佩芬共同
      承租，至於厚陞公司乃是配合上訴人日後經營砂石買賣業
      務所需而設立，與承租系爭土地無關。陞陽公司係原土地
      所有人丁○○於81年間申請變更地目而申請設立，在出租
      予上訴人之前，系爭土地係由丁○○經營之陞陽公司管理
      ，丁○○將系爭土地出租上訴人之後，即交由上訴人等占
      有使用系爭土地。
  (五)上訴聲明：
    1.原判決廢棄。
    2.上開廢棄部分，確認上訴人就宜蘭縣三星鄉○○○○段
      1490-1地號土地所有權全部有優先購買權。
    3.被上訴人甲○○及乙○○於95年3月22日就宜蘭縣三星鄉
      ○○○○段1490-1地號土地，所有範圍分別為6/10及4/10
      之所有權移轉登記，應以塗銷。
三、被上訴人則以：
  (一)系爭土地上之如附圖所示之鐵皮屋、貨櫃及篩選砂石鋼架之
    地上物，係供作陞陽公司之砂石場工廠設備使用，並非供人
    居住使用之房屋，顯非土地法第104條第1項規定之租用基地
    建築房屋之情形。且附圖所示Ｄ部分之鐵皮屋係於系爭土地
    由被上訴人拍定得標後才興建，並非拍定前即已存在之建物
    ，上訴人訴請確認優先承買權，並無依據。況上訴人提出之
    系爭契約書，租金之約定明顯不合常情，上訴人亦未能證明
    有交付租金之事實，純屬虛偽。系爭土地使用分區為一般農
    業區農牧用地，地目為田，僅得作為農耕使用，系爭契約書
    即使為真正，亦違反區域計畫法第15條區域管制之規定，依
    法應屬無效等語，資為抗辯。
  (二)上訴人所為追加後上訴之聲明欠缺權利保護要件，且於法不
    合，應予駁回：
    系爭土地經執行法院發給權利移轉證書，被上訴人已完成所
    有權移轉登記，所繳價金業已實行分配完畢，執行程序業經
    終結，上訴人聲明請求確認優先購買權存在部分，無法以此
    勝訴確定判決除去私法上不安之狀態，欠缺民事訴訟法第
    247條第1項即受確認判決之法律上利益。至於請求塗銷訟爭
    土地所有權移轉登記，上訴人縱受勝訴判決，亦僅能將訟爭
    土地所有權回復登記為債務人丁○○名下，而執行程序既經
    終結，上訴人亦無從行使其優先購買權，故上訴人之上訴聲
    明亦欠缺權利保護要件。
  (三)系爭土地上之地上物非土地法第104條第1項規定之情形：
    1.系爭土地之地上物係拍定後始興建：
      93年06月7日執行卷調查筆錄記載：「‧‧‧(一)是否到達
      執行標的物現場：是。‧‧‧(三)土地上有無建物：無。」
      ，可證在93年06月07日前，在系爭土地上未存有任何建物
      。況被上訴人於原審提出93年10月29日拍攝之照片，系爭
      土地上並無地上物鐵皮屋存在，業經證人楊朝明於原審證
      述在卷。且系爭土地上之鐵皮屋外觀呈老舊狀態，但鐵皮
      屋之鉚釘及螺釘蓋竟為新的，足認該鐵皮屋係新蓋。
    2.附圖所載建物D亦非房屋：
      土地法第 104條係規定租用基地建築房屋之承租人，於出
      租人之基地出賣時，有優先承買權，其出租人於承租人之
      房屋出賣時，有優先購買權，旨在使基地與基地上之房屋
      合歸一人所有，以盡經濟上之效用，並杜紛爭；如基地承
      租人於基地上根本未為房屋之建築者，當無該條規定之適
      用。上訴人既主張其向訴外人丁○○承租之土地係作為砂
      石廠之用，且無可供人居住之處所，唯一之鐵皮屋亦無固
      定床舖、廚櫃、廚房及盥洗設備，難認系爭土地上蓋有房
      屋。且依丁○○於原審勘驗筆錄之陳述可知，系爭鐵皮屋
      係守衛室或管制站，並非供人居住之房屋。又，系爭鐵皮
      屋之占地僅系爭土地之 0.18%，可知上訴人租地並非供建
      屋之用，不能主張土地法第104條之優先承買權。
    (四)上訴人丙○○與丁○○並未訂租地建屋之契約，丙○○、
      林石城、郭鎂、苑佩芬、厚陞公司均無占有使用訟爭土
      地之事實，證人丁○○所證與事實不符：
      1.上訴人及丁○○提出之租賃契約書中未載明系爭土地所
        在地之段號，與常理不符，形式上已難認為真正。
      2.宜蘭縣政府93年11月23日函覆被上訴人乙○○關於系爭
        1490-1地號土地：「於82年1月4日變更為礦業用地，設
        置碎解洗選場設施。本府84年撤銷其礦業用地使用許可
        ，於同年10月20日恢復為農牧用地，依當時區域計畫法
        第21條規定通知土地所有權人限期自動清除恢復土地原
        狀，屆期均未改善，爰依同法第22條規定移送地檢署偵
        辦。」。執行法院93年9月3日之拍賣公告記載：「本件
        92年4月28日履勘時為雜林地，土地大部分有被盜採砂
        石所遺極深凹陷尚存，約有2、30公尺甚或更深。」。
        足證系爭土地於84年間遭宜蘭縣政府撤銷礦業用地使用
        許可變更為農牧用地，此後該土地即荒廢至今，現場機
        械已生鏽，雜草、木欉生，不論丙○○或原審之參加人
        林石城等3人或「陞陽公司」、「厚陞公司」，根本未
        占有使用系爭土地，對系爭土地無租賃關係。
      3.上訴人與丁○○於訴訟中陳報之地址及電話均相同，故
        上訴人對假扣押之查封程序或執行程序均知之甚詳，但
        其並未於假扣押程序中主張為租地建屋之人，直至系爭
        土地拍定後方始主張有優先購買權存在，其主張並不可
        採。
      4.一審卷附之宜蘭縣政府94年08月17日府工水字第094009
        9975號函，核准設置碎解洗選場地設施者為陞陽公司；
        陞陽公司營業項目為：「1.各種砂石採取‧‧‧2.各種
        砂石、細石、碎石、選石等加工‧‧‧。」而厚陞公司
        之營業項目為：「1.各種砂石細石碎石選石買賣業務。
        」，陞陽公司始為經營砂石採取加工之砂石廠，而厚陞
        公司為買賣砂石之公司，根本不是砂石廠。證人丁○○
        佯稱：「陞陽公司是買賣業並不是砂石廠。」「82 年
        承租之後他們說要開砂石廠也說要蓋房子。」「（請求
        提示83年11月 4日查封筆錄，簽名部分是否為你的簽名
        ？）當時我這樣說是因為當時陞陽有作買賣業，承租人
        丙○○經營的時候陞陽公司跟丙○○他們買賣砂石要供
        應北二高，陞陽公司不是砂石廠是買賣業‧‧‧陞陽公
        司是在作砂石買賣。」云云，並不實在。況宜蘭地院84
        年易字第 887號刑事判決已認定丁○○係陞陽公司之實
        際負責人，從81年5、6月間起竊佔國土，搭建營業辦公
        鐵皮屋等設施，並違法於自有農地上開採砂石，足見81
        年至85年間實際占有使用系爭土地者並非上訴人。故丁
        ○○並未將系爭土地出租予上訴人，上訴人自無優先承
        購權存在。
      5.丙○○提出之存摺影本固於82年4月29日提領195萬元，
        而丁○○係於82年4月30日存入500萬元，但依存摺所示
        ，有其他轉帳、電匯之記載，丙○○如要交付495萬元
        押租金，並無千里迢迢由宜蘭至台北以現金交付之理。
        而丙○○若交付高達495萬元之現金，為何不要求丁○
        ○簽收該筆款項？
   (五)答辯聲明；上訴駁回。
四、兩造不爭執之事實：
  (一)系爭土地係丁○○所有，經原法院93年度執字第1974號強制
    執行拍賣，由被上訴人得標。
  (二)系爭土地上現況有如附圖所示之鐵皮屋、貨櫃及篩選砂石鋼
    架之地上物坐落其上，原係作為砂石廠相關設備所使用，砂
    石廠現已成廢棄狀態。
五、兩造爭點之論述：
  本件之爭點，於原法院經兩造簡化為(一)坐落在系爭土地上如附
  圖所示之鐵皮屋、貨櫃及篩選砂石鋼架之地上物，是否符合土
  地法第104條第1項規定之租用基地而建築房屋之情形？(二)上訴
  人是否與丁○○之間訂有租地建屋之契約？(三)如上訴人與丁○
  ○之間訂有租地建屋之契約，該契約之效力為何？
  以下分述之：
  (一)坐落在系爭土地上如附圖所示之鐵皮屋、貨櫃及篩選砂石鋼
    架之地上物，是否符合土地法第104條第1項規定之租用基地
    而建築房屋之情形：
    1.按基地出賣時，地上權人、典權人或承租人有依同樣條件
      優先購買之權。房屋出賣時，基地所有權人有依同樣條件
      優先購買之權。其順序以登記之先後定之。為土地法第10
      4條第1項所明文。本條規定基地出賣時，承租人有依同樣
      條件優先購買之權，其承租人須為以建築房屋為目的，而
      承租該基地者，始足當之（最高法院77年度台上字第1243
      號判決意旨參照）。要言之，該規定限於以建築房屋為目
      的而租用基地之租賃契約承租人始得主張優先承買權，並
      非任何租用土地之承租人均得任意援引而為主張，合先敘
      明。
    2.系爭土地經原法院於94年 4月28日協同宜蘭縣羅東地政事
      務所人員前往現場履勘，履勘結果顯示：系爭土地於前次
      履勘時並無適當之通路抵達，本次係因上訴人派人除草後
      ，有一小徑可抵達系爭土地，且系爭土地上有砂石廠相關
      設備及地上物，目前並非使用中，部分設施外觀均呈現生
      鏽狀態，砂石廠目前廢棄而未使用（原審卷二第32頁）；
      而第三人丁○○（當時係被告，嗣經上訴人撤回對其之訴
      ）亦陳稱：86年停止疏濬後，砂石廠就停止營運迄今等語
      ，此有該次勘驗筆錄及現場照片在卷可憑，並囑託地政人
      員實地測量後製作複丈成果圖（即附圖）一份附卷可參。
      系爭土地現況有如附圖所示之鐵皮屋、貨櫃及篩選砂石鋼
      架之地上物坐落其上，原係作為砂石廠相關設備所使用，
      砂石廠現已呈廢棄狀態之事實，亦為兩造所不爭執。
    3.系爭土地前於83年11月 4日經宜蘭地院執行處人員前往現
      場執行假扣押之查封行為時，當時已為第三人陞陽公司之
      砂石廠所使用，並經宜蘭地院93年度執字第1974號執行事
      件予以登載於拍賣公告上，有原法院83年度執全字第 175
      號保全卷宗及93年度執字第1974號執行卷宗影本在卷可參
      。顯見早在83年11月間，系爭土地早已作為砂石廠使用而
      堆置相關設備，並非供人居住之房屋使用。
    4.上訴人主張系爭土地上之鐵皮屋為水泥底座，內部放有書
      桌、照明檯燈、睡臥用之榻榻米床舖及衣架等物品，其內
      並有衣物，又其外觀老舊，足證存在相當歲月，係供人住
      居使用，並舉最高法院91年台上字第 642號判決，主張系
      爭鐵皮屋亦屬建築法之建築物云云。但查，上訴人自承基
      地租賃，乃指承租人租用建築基地，以在該基地上自行建
      築房、屋為目的之租賃（本院卷第19頁）。本件上訴人所
      承租之系爭土地地目為「田」，於82年1月4日變更為礦業
      用地（原審卷三第2頁）。上訴人主張自82年4月24日起承
      租土地，而地目為「田」或礦業用地之土地係不可能作為
      建築之基地，上訴人縱使確有租用系爭土地，亦非土地法
      第104 條所規定之基地租賃，合先敘明。又，系爭土地上
      之鐵皮屋，縱係以水泥舖地，但鐵皮屋內並無任何定著物
      ，均係隨時得以移除之設施，已難認係供人居住目的興建
      者。而系爭鐵皮屋內並無盥洗用具，亦無水源，依社會通
      常之觀念，凡供人居住之房屋，不可能無得使用之水源，
      亦不能無盥洗及衛生設備，是，縱系爭土地上之鐵皮屋內
      ，果有陳設得暫時使人休息之設施，亦有守衛值班時暫住
      於系爭鐵皮屋內，仍不能指該鐵皮屋係專供人居住之處所
      。
    5.依原法院勘驗時由被上訴人自行拍攝並提出之照片（原審
      卷二第138頁，照片D1 -5），系爭鐵皮屋之鉚釘及螺帽確
      為嶄新，並無風化鏽蝕之痕跡。若系爭鐵皮屋果於84或86
      年砂石廠廢棄前修築者，則鉚釘及螺帽必不會嶄新如照片
      所示。宜蘭地院93年度執字第675號執行事件，93年6月7
      日之調查筆錄記載系爭土地上無建物（原審卷二第57頁）
      ，被上訴人提出於原法院之93年10月29日拍攝之照片中，
      並無系爭鐵皮屋存在（原審卷二第59頁），並經證人楊朝
      明於原法院證述屬實（原審卷二第97- 98頁）。足證系爭
      土地在拍定前並無建物之存在。
  (二)丁○○與上訴人間是否有租地建屋之契約存在？
    1.上訴人主張其與丁○○間所訂之租賃契約，包含土地承租
      及租地建屋二契約。但查，上訴人所提出之契約書（原審
      卷一第 9頁）僅載明租賃標的為租賃土地及其上之地上物
      ，並無「租地建屋」之合意，其主張已非可採。再查，劉
      錫東固曾出具同意書予第一審之參加人林石城（原卷二第
      80頁），但該同意書係載明丁○○同意林石城「為工廠設
      立上必要建築房屋及工作物之設施」（原審卷二第80頁）
      ，並非同意在系爭土地上興建供人居住之房屋；而丁○○
      同意之對象僅林石城個人，上訴人主張該紙同意書之效力
      及於合夥人全體云云，上訴人對此有利於己之事實未舉證
      以實其說，亦無可採。故上訴人主張憑該紙同意書，其有
      權在所承租之「田」或礦業用地上興建供人居住之房屋，
      委無可取。
    2.上訴人主張陞陽公司於經濟部中部辦公室登記資料中，確
      有砂石買賣，故丁○○之證言實在云云。但查，丁○○證
      稱陞陽公司向厚陞公司購買砂石，雖陞陽公司得從事砂石
      買賣，但厚陞公司並未取得開採砂石之許可（本院卷第76
      至79頁），陞陽公司顯然不可能向厚陞公司購買砂石。況
      ，宜蘭地院84年易字第 887號刑事判決認定丁○○係陞陽
      公司之實際負責人，自81年5、6月間開始竊佔國有土地，
      在系爭土地上開採砂石，依竊佔罪判處有期徒刑 7月（原
      審卷二第10- 16頁），該判決書之事實欄並記載經宜蘭縣
      政府發覺，於84年4月11日、84年8月28日、84年11月15日
      及85年1月12日分別命丁○○恢復土地原狀而未自動消除
      ；足證系爭土地自81年起至85年間，均由丁○○占有使用
      中。丁○○雖於本院證述時稱陞陽公司在作砂石買賣，係
      陞陽公司向承租人購買砂石，83年之查封筆錄記載系爭土
      地係陞陽公司在使用有錯誤云云。但，丁○○如已出租土
      地並交付承租人使用，豈可能不於刑事案件辯駁，致受有
      期徒刑7月之判決，並與查封時陳述之情節相符，足證丁
      ○○於本院之證詞係迴護上訴人之詞，不足採信。按租賃
      ，謂當事人約定，一方以物租與他方使用、收益，收取對
      價之法律行為，若出租人並未交付租賃物與他方，縱對方
      有給付租金之事實，亦不能成立租賃契約。丁○○縱與上
      訴人簽訂租賃契約，但丁○○既未交付租賃物予承租人使
      用、收益，則上訴人與丁○○間租賃契約尚未生效，租賃
      契約既未生效，上訴人自無從本於基地承租人之地位主張
      優先承購權。
    3.縱上所述，丁○○與上訴人簽訂之租賃契約縱屬真正，但
      因出租人丁○○並未交付租賃物而尚未生效，自無討論基
      地建物契約效力之餘地。
  (三)上訴人以被上訴人已取得所有權為由，追加請求被上訴人塗
    銷系爭土地之所有權移轉登記，上訴人既無優先承購權，其
    追加起訴部分，自無理由，應予駁回。
七、綜上所述，上訴人訴請確認就系爭土地全部有優先承買權及
    追加起訴請求被上訴人塗銷所有權登記云云，均無理由，應
    予駁回。上訴意旨指摘原判決不當，求予廢棄改判，為無理
    由，應予駁回。
八、本件事證已臻明確，兩造及參加人其餘主張及攻擊防禦方法
    ，核與判決結果無影響及爭點無關者，爰不一一論述，併此
    敘明。
九、據上論結，本件上訴及追加之訴均無理由，依民事訴訟法第
    449條第1項、第78條，判決如主文。
中    華    民    國    95    年    6     月    28    日
                  民事第二庭  審判長法  官  吳謙仁
                                    法  官  李瓊蔭
                                    法  官  蘇瑞華
正本係照原本作成。
如不服本判決，應於收受送達後20日內向本院提出上訴書狀，其
未表明上訴理由者，應於提出上訴後20日內向本院補提理由書狀
（均須按他造當事人之人數附繕本）上訴時應提出委任律師或具
有律師資格之人之委任狀；委任有律師資格者，另應附具律師資
格證書及釋明委任人與受任人有民事訴訟法第466條之1第1項但
書或第2項（詳附註）所定關係之釋明文書影本。
中    華    民    國    95    年    6     月    30    日
                                    書記官  賴以真
附註：
民事訴訟法第466條之1（第1項、第2項）：
對於第二審判決上訴，上訴人應委任律師為訴訟代理人。但上訴
人或其他法定代理人具有律師資格者，不在此限。
上訴人之配偶、三親等內之血親、二親等內之姻親，或上訴人為
法人、中央或地方機關時，其所屬專任人員具有律師資格並經法
院認為適當者，亦得為第三審訴訟代理人。


司法院資訊處製作；財團法人民間司法改革基金會備份。
